臺灣高等法院刑事判決
109年度上易字第1761號
上  訴  人  臺灣臺北地方檢察署檢察官
被      告  張秉亷



上列上訴人因被告偽造文書案件，不服臺灣臺北地方法院109年
度審簡上字第113號，中華民國109年7月28日第一審判決（起訴
案號：臺灣臺北地方檢察署109年度偵字第4701號），提起上訴
，本院判決如下：
    主  文
上訴駁回。
    理  由
一、本案經本院審理結果，認第一審諭知被告張秉亷無罪，核無
    不當，應予維持，並引用第一審判決書記載之無罪理由（如
    附件）。
二、檢察官上訴意旨略以：本件被告將權狀遺失之不實事項申報
    地政事務所之承辦公務員，該公務員於作成遺失公告時，並
    無須就權狀是否遺失為實質之審查，而係依被告之申報即須
    予以登載，依最高法院73年台上字第1710號判例意旨，被告
    所為實已該當刑法第214條之使公務員登載不實罪。又刑法
    第211條、第214條所稱之公文書，依刑法第10條第3項之立
    法解釋，指刑法上之公務員，基於其依法令之職權行使所製
    作完成之文書。本件地政事務所之權狀遺失公告，係該地政
    事務所承辦公務員依據土地登記規則第155條第1項之規定製
    作完成並依法對外公告，而發生一定效力，該公告符合刑法
    「公務員職務上所掌之公文書」之定義。本件被告向地政事
    務所承辦公務員虛偽陳述本件土地所有權狀已遺失，使該管
    公務員無須經實質審查，即就被告不實之申報事項登載在其
    依據法令之職權製作完成之公文書即上揭公告上，且對外公
    告揭示，足生損害於公眾或他人，被告所為即犯使公務員登
    載不實罪。故原審判決被告無罪，核有違誤，爰請撤銷原判
    決，更為適當合法之判決云云。
三、然依下列說明，檢察官上訴理由並不足採：
  ㈠犯罪事實之認定，應憑證據，如未能發現相當證據或證據不
    足以證明被告犯罪時，自不能以推測或擬制之方法，以為裁
    判之基礎。而證據之取捨與證據之證明力如何，均屬事實審
    法院得自由裁量、判斷之職權；茍其此項裁量、判斷，並不
    悖乎通常一般人日常生活經驗之定則或論理法則，又於判決
    內論敍其何以作此判斷之心證理由者，即不得任意指摘其為
    違法（最高法院108年度台上字第1200號判決意旨參照）。
    原審斟酌取捨被告之供述、證人張婷之證述、土地登記第二
    類謄本、新北市新莊地政事務所土地登記案件駁回通知書（
    108年3月28日新登駁字第46號）、新北市新店地政事務所民
    國108年11月27日新北店地登字第1085367984號函等卷內證
    據，已詳為說明檢察官所起訴之事實，尚未構成犯罪，不能
    證明被告確有本件使公務員登載不實之犯行，遂為被告無罪
    之諭知，其所為論斷從形式上觀察，難認有違背經驗法則、
    論理法則，或有其他違背法令之情形，自不容任意指為違法
    。
  ㈡按刑法第214條之使公務員登載不實罪，以明知為不實之事項
    ，而使公務員登載於職務上所掌之公文書，足以生損害於公
    眾或他人者為其構成要件。所謂「使公務員登載於職務上所
    掌之公文書」，必該不實事項經公務員形式審查後，即予採
    取並為登載，且該登載有以公務員職掌予以確認，使一般人
    信為真實之公示意涵者，始足當之。如該公文書所載內容不
    具上開意涵，僅具公務員轉知或公告申請者意思之性質者，
    即與該罪之構成要件不符（最高法院108年度台非字第166號
    判決意旨參照）。又土地所有權狀及土地他項權利證明書，
    因滅失請求補給者，應敘明滅失原因，檢附有關證明文件，
    經地政機關公告30日，公告期滿無人就該滅失事實提出異議
    後補給之；申請土地所有權狀或他項權利證明書補給時，應
    由登記名義人敘明其滅失之原因，檢附切結書或其他有關證
    明文件，經登記機關公告30日，並通知登記名義人，公告期
    滿無人提出異議後，登記補給之，土地法第79條第2款、土
    地登記規則第155條第1項分別定有明文。故被告固以不實之
    本件土地所有權狀遺失為由，於108年3月25日向新北市新莊
    地政事務所申請書狀補給登記，然經該地政機關於形式審查
    後，依上開法令規定，將被告所陳申請書狀補給事項登載於
    上開公告時，意在轉知申請人即被告之主張，公告使權利關
    係人周知，俾對於本件土地所有權狀之滅失補發有異議者，
    得以提出異議，以完成權狀補發之相關法定程序。該地政事
    務所並未就被告主張權狀補發事項之原因事實，本於公務員
    職掌予以採取後確認，使發生一般人信為真實之公示意涵。
    揆諸上揭說明，承辦公務員在該公告上依被告主張之原因事
    實內容予以記載，縱有不實，亦與刑法第214條使公務員登
    載不實罪之構成要件不符，自不成立該罪。檢察官上訴意旨
    猶執前詞，指稱：上開地政事務所就本件土地所有權狀之遺
    失公告，係依上開法令規定製作完成並依法對外公告，符合
    刑法公文書定義，且該地政事務所既已就被告不實之申報事
    項登載在上揭公告上，對外公告揭示，足生損害於公眾或他
    人，被告所為即該當使公務員登載不實罪云云，顯係忽略刑
    法使公務員「登載」不實罪所稱之「登載」，必須係承辦公
    務員就不實事項之申報予以採取確認後而為登載，使發生一
    般人信為真實之公示意涵，始克當之，而非一有不實申報事
    項之登載，即遽認屬於該罪所稱之登載。是檢察官上訴意旨
    容係對法律規定有所誤解，自無足取。
　㈢刑事訴訟新制採行改良式當事人進行主義，檢察官負有實質
    舉證責任，法院僅立於客觀、公正、超然之地位而為審判，
    是倘檢察官無法提出證據，以說服法院形成被告有罪之心證
    ，即應為被告無罪之諭知，俾落實無罪推定原則，此觀諸刑
    事訴訟法第154條第1項、第2項、第161條第1項、第2項及第
    301條第1項規定即明。本件並無足夠證據證明被告確有使公
    務員登載不實之犯行，業據原判決論述明確，檢察官上訴意
    旨置原判決已明確論斷說明之事項於不顧，仍執前揭陳詞指
    摘原判決不當，然其上訴意旨所指，均僅係本案卷內相同事
    證之相異評價，並未提出其他積極證據供本院調查審認，其
    上訴指摘原判決不當，益非足取。
四、綜上所述，原審判決被告無罪，於法並無違誤。檢察官以前
    揭上訴理由指摘原判決不當，然其所指並非可採，故其上訴
    為無理由，應予駁回。
五、被告經合法傳喚，無正當理由未於審理期日到庭，有其個人
    戶籍資料查詢結果、本院在監在押全國紀錄表及送達證書等
    件在卷足憑，爰依刑事訴訟法第371條之規定，不待其陳述
    逕行判決。
據上論斷，應依刑事訴訟法第371條、第373條、第368條，判決
如主文。
本案經檢察官黃逸帆提起公訴，檢察官陳國安提起上訴，由檢察
官邱美育到庭執行職務。
中　　華　　民　　國　　109 　年　　10　　月　　27　　日
　　　　　　　　　刑事第十五庭  審判長法　官  劉興浪
　　　　　　　　　　　　　　　　　    法　官  古瑞君
　　　　　　　　　　　　　　　　　    法　官  陳信旗
以上正本證明與原本無異。
不得上訴。
                                      書記官  董佳貞
中　　華　　民　　國　　109 　年　　10　　月　　27　　日
.......................................................
（附件）
臺灣臺北地方法院刑事判決
109年度審簡上字第113號
上　訴　人　臺灣臺北地方檢察署檢察官
被　　　告　張秉亷　
　　　　　　　　　　
　　　　　　　　　　
　　　　　　　　　　
上列上訴人因被告偽造文書案件，不服本院於中華民國109年3月
26日所為之109年度審簡字第558號第一審刑事簡易判決（起訴案
號：109年度偵字第4701號），提起上訴，本院管轄之第二審合
議庭改依通常程序，為第一審判決如下：
    主  文
原判決撤銷。
張秉亷無罪。
    理  由
一、公訴意旨略以：被告張秉亷對告訴人阡郁資產管理有限公司
    （代表人為張婷，下稱阡郁公司）享有新臺幣（下同）500
    萬元之債權，阡郁公司乃於民國108年2月23日，將名下所有
    坐落新北市○○區○○○段000、000、000○0、000、000、000○0
    、000、000○0、000、000、000○0、000、000地號土地（下
    稱本件土地）信託登記在被告名下，被告明知本件土地所有
    權狀均為張婷所保管，並未遺失，竟基於使公務員登載不實
    之犯意，於108年3月25日，前往新北市新莊地政事務所（下
    稱新莊所），向該事務所承辦之公務員謊報上開所有權狀遺
    失申請補發，偽填土地登記申請書及切結書，使承辦該業務
    之公務員陷於錯誤，將該不實之事項，登載於職務上所掌之
    公文書，致生損害於地政機關地政業務管理之正確性。因認
    被告所為，係涉犯刑法第214條使公務員登載不實罪嫌等語
    。
二、按犯罪事實應依證據認定之，無證據不得認定其犯罪事實；
    又不能證明被告犯罪者，應諭知無罪之判決，刑事訟訴法第
    154條第2項、第301條第1項分別定有明文。又按凡對公務員
    有所申請，所提供之資料，雖有不實在之情形，但未為該公
    務員採取者，即不足構成刑法第214條之罪責，最高法院並
    著有69年台上字第732號判例可資參照。次按土地所有權狀
    及土地他項權利證明書，因滅失請求補給者，應敘明滅失原
    因，檢附有關證明文件，經地政機關公告30日，公告期滿無
    人就該滅失事實提出異議後補給之。申請土地所有權狀或他
    項權利證明書補給時，應由登記名義人敘明其滅失之原因，
    檢附切結書或其他有關證明文件，經登記機關公告30日，並
    通知登記名義人，公告期滿無人提出異議後，登記補給之。
    土地法第79條第2款、土地登記規則第155條第1項分別定有
    明文。故地政機關於形式審查後，將申請人所陳「權狀因遺
    失而滅失」之事項登載於上開公告時，意在轉知申請人之主
    張，公告使權利關係人周知，俾對於權狀之滅失補發有異議
    者，得以提出異議，以完成權狀補發之相關法定程序。該機
    關並未就申請人主張補發事項之原因事實，本於公務員職掌
    予以採取後確認，使發生一般人信為真實之公示意涵。故明
    知土地所有權狀並未滅失，竟主張該權狀滅失之不實事由，
    向地政事務所申請補發，須經該地政機關依法公告期滿無人
    異議，將此「滅失」之不實事項登記於職務上所掌之土地登
    記簿或其他公文書上，據以補給（補發）土地所有權狀，始
    構成刑法第214條之使公務員登載不實罪。至於地政機關依
    上揭規定所為之公告，僅在使權利關係人知悉，申請人主張
    相關土地所有權狀有滅失情形，凡對於權狀之滅失補發有異
    議者，得以提出異議之法定審查程序。該公告並未就申請補
    發事項之原因事實逕予採信，自不生登載不實問題，而與刑
    法第214條之罪之構成要件有間。如在公告期間經合法異議
    ，地政機關並因而駁回申請，既尚未為任何不實之登載，自
    不足以生損害於地政機關或其他私人，難認有何使公務員登
    載不實之犯行可言，應不成立刑法第214條之罪（參見最高
    法院102年度台非字第169、103年度台非字第182號 、108年
    度台非字第166號判決參照）。
三、公訴意旨認被告涉犯前開刑法第214條使公務員登載不實罪
    嫌，無非以被告、證人張婷分別於警詢時及偵查中之證述、
    本件土地登記謄本、信託登記塗銷同意書、新北市新店地政
    事務所108年11月27日新北店地登字第1085367984號函等為
    其主要論據。訊據被告於本院準備程序中堅詞否認有何使公
    務員登載不實之犯行，並辯稱：伊擔任本件土地之受託人後
    ，只拿到彩色權狀影本，經詢問新莊所人員後才申請補發 
    ，然伊申請補發後，隔天告訴人公司之代表人張婷就向新莊
    所聲明異議，新莊所就駁回伊上開申請案，故無使公務員登
    載不實之情等語。經查：
　㈠告訴人阡郁公司於108年2月23日，將名下本件土地信託登記
    在被告名下，嗣被告發現其所持有本件土之權狀僅係彩色影
    本，而向告訴人公司代表人張婷索取正本未果後，遂於同年
    3月25日前往新莊所，以本件土地之所有權狀正本遺失為由
    ，填寫土地登記申請書及切結書，向該事務所承辦之公務員
    申請本件土地所有權狀遺失補發等情，固經被告及證人張婷
    於檢察官偵訊時供述一致（見108年度他字第10061號卷《下
    稱第10061號卷》第168、169頁），然被告上開申請書狀補給
    登記案，經新莊所於同日即108年3月25日受理（收件號：10
    8年莊店登字第2850號），並於翌（26）日依土地登記規則
    第155號辦理公告後（公告期間自108年3月26日起至108年4
    月25日止共30日），告訴人公司代表人張婷旋於108年3月27
    日向新莊所提出異議書、原權利書狀正本，主張權利書狀並
    未遺失，新莊所遂於108年3月28日駁回被告書狀補給登記之
    申請等情，除經被告、證人張婷供述在卷外（見第10061號
    卷第168、169頁、本院109年度審易字第403號卷第55頁），
    並有新莊所土地登記案件駁回通知書（108年3月28日新登駁
    字第46號）、新北市新店地政事務所108年11月27日新北店
    地登字第1085367984號函等件附卷可憑（見第10061號卷第1
    75、197頁）。
　㈡是被告於上述時地向新莊所申請權狀遺失補發乙案，雖經新
    莊所於形式審查後，依土地登記規則第155條規定辦理公告
    ，然其目的僅在轉知申請人之主張，公告使權利關係人周知
    ，俾對於權狀之滅失補發有異議者，得以提出異議，以完成
    權狀補發之相關法定程序，新莊所承辦公務員所為公告並未
    就申請補發事項之原因事實逕予採信，自不生登載不實問題
    ，而與刑法第214條之罪之構成要件有間，被告此一行為自
    不成立犯罪，況告訴人公司代表人張婷已在公告期間合法異
    議，新莊所因而駁回被告之申請，既未為任何不實之登載，
    自未成立刑法第214條之使公務員登載不實文書罪。至於新
    莊所承辦公務員雖在本件土地之土地登記第二類謄本（所有
    權個人全部）上土地所有權部之其他登記事項欄註記「申請
    書狀補發公告中依108年3月25日收件108莊店登字第2850號
    辦理」等文字，此有本件土地土地登記第二類謄本影本在卷
    可查（第10061號卷第7 至83頁），然此僅係表示新莊所公
    告受理書狀補發申請案之事實，除使閱覽者查悉該不動產處
    於有人申請補發書狀之公告期間外，新莊所並未就申請人所
    主張補發事項之原因事實，本於公務員職掌予以採取確認後
    登載於公文書上，使發生一般人信為真實之公示意涵，自與
    刑法第214 條之使公務員登載不實文書罪之構成要件不符，
    應甚明確，附此說明。
  ㈢綜上所述，被告以權狀「遺失」為由向新莊所申請本件土地
    權狀補發，因遭證人張婷聲明異議而經新莊所駁回被告之申
    請，而未發生有公務員將不實事項登載於公文書之事實，故
    公訴人起訴之事實，尚未構成犯罪，依上開說明，自應為被
    告無罪之諭知。檢察官以被告犯後未取得告訴人阡郁公司之
    代表人即證人張婷之原諒，亦未與告訴人達成和解及賠償，
    其侵害告訴人的財產處分權，復因被告之不法行為導致告訴
    人之土地遲遲無法出售，造成告訴人巨大損失為由，提起上
    訴雖無理由，然原判決未及審酌至此，就被告被訴使公務員
    登載不實文書罪予以論罪科刑，即有未合，自應予撤銷，改
    諭知被告無罪判決。
四、按法院認為應科拘役、罰金或應諭知免刑或無罪之案件，被
    告經合法傳喚無正當理由不到庭者，得不待其陳述逕行判決
    ，刑事訴訟法第306條定有明文。本案被告經本院合法傳喚
    後，於109年7月14日本院審判期日無正當理由而未到庭，有
    本院送達證書、刑事報到單及審判筆錄在卷可稽，而本院認
    本案被告應諭知無罪之判決，業如前述，爰依上開規定，不
    待其陳述，逕為一造辯論判決。再按法院得為簡易判決處刑
    者，以所科之刑以宣告緩刑、得易科罰金或得易服社會勞動
    之有期徒刑及拘役或罰金為限，刑事訴訟法第449條第3 項
    規定至明；又地方法院簡易庭對被告為簡易判決處刑後，經
    提起上訴，而地方法院合議庭認應為無罪判決之諭知者，依
    同法第455條之1第3項準用第369條第2項之規定意旨，應由
    該地方法院合議庭撤銷簡易庭之判決，改依第一審通常程序
    審判。其所為判決，應屬於「第一審判決」，檢察官仍得依
    通常上訴程序上訴於管轄第二審之高等法院（最高法院91年
    台非字第21號判決意旨參照）。故本案被告既經本院為無罪
    之諭知，已不符合得為簡易判決處刑之情形，除撤銷原審判
    決外，並應逕行改依第一審通常程序判決之；而檢察官如不
    服本判決，自得於法定上訴期間內，向管轄之第二審法院提
    起上訴，併此敘明。 　
據上論斷，應依刑事訴訟法第455條之1第3項、第369條第1項前
段、第2項、第364條、第452條、第306條、第301條第1項，判決
如主文。
本案經檢察官黃逸帆提起公訴，檢察官林秀濤提起上訴，檢察官
陳國安到庭執行職務。
中　　華　　民　　國　　109 　年　　7 　　月　　28　　日
　              　刑事第二十二庭審判長法　官  王惟琪
　　　　　　　　　                    法  官  廖棣儀
　　　　　　　　　                    法  官  莊書雯